ACORDAO-COMPLETO-2119319

ACÓRDÃO 109/2019 ATA 2/2019 - PLENÁRIO

VISTOS, relatados e discutidos estes autos que cuidam de pedidos de reexame interpostos contra o Acórdão 2835/2015-TCU-Plenário, que tratou de auditoria realizada no Ministério do Esporte (ME) e na Fundação dos Esportes do Piauí (Fundespi) , nas obras de construção da Vila Olímpica de Parnaíba/PI
ACORDAM os Ministros do Tribunal de Contas da União, reunidos em Sessão do Plenário, ante as razões expostas pelo relator, em:
9.1. não conhecer do recurso interposto por Vicente de Souza Sobrinho, com fulcro no art. 285, § 2º, do Regimento Interno do TCU;
9.2. conhecer dos pedidos de reexame interpostos pelo Ministério do Esporte e pelos responsáveis Luís Manuel Rebelo Fernandes, Marcos Aurélio Ribeiro Gonçalves de Sampaio e Marlus de Moura Santos Correia Lima, com fundamento no art. 285, caput, do Regimento Interno do TCU;
9.3. considerar prejudicado o pedido de reexame interposto pelo Ministério do Turismo;
9.4. dar provimento ao recurso interposto por Luís Manuel Rebelo Fernandes, tornando insubsistente o subitem 9.8 do Acórdão 2835/2015-TCU-Plenário;
9.5. negar provimento aos pedidos de reexame interposto por Marcos Aurélio Pádua Ribeiro Gonçalves de Sampaio, Marlus de Moura Santos Correia Lima, mantendo inalterados os subitens 9.7.2, 9.7.3, 9.12 e 9.13 do 2835/2015-Plenário.

Pedido de reexame contra deliberação que apreciou auditoria nas obras de construção da Vila Olímpica de Parnaíba/PI e, entre outras medidas, aplicou aos recorrentes as sanções de multa e de inabilitação para o exercício de cargo em comissão ou função de confiança na administração pública federal.

Caixa Econômica Federal; Entidades/órgãos do Governo do Estado do Piauí; Ministério do Esporte (vinculador).

3. Interessados/Responsáveis/Recorrentes:
3.1. Interessados: Congresso Nacional (vinculador); Construtora Getel Ltda. (06.535.819/0001-30); Governo do Estado do Piauí (06.553.482/0001-49); Pública Consultoria Contabilidade e Projetos Ltda. (10.580.696/0001-26)
3.2. Responsáveis: José Bezerra Batista Junior (XXX.492.283-XX); José Gonçalves Gomes Neto (XXX.448.183-XX); José Ribamar de Brito Silva (XXX.987.203-XX); Luís Manuel Rebelo Fernandes (XXX.578.477-XX); Marcos Aurélio Pádua Ribeiro Gonçalves de Sampaio (XXX.425.643-XX); Marlus de Moura Santos Correia Lima (XXX.905.363-XX); Vicente de Sousa Sobrinho (XXX.589.803-XX)
3.3. Recorrentes: Ministério do Esporte (00.000.000/0510-00); Luís Manuel Rebelo Fernandes (XXX.578.477-XX); Marcos Aurélio Pádua Ribeiro Gonçalves de Sampaio (XXX.425.643-XX); Marlus de Moura Santos Correia Lima (XXX.905.363-XX); Vicente de Sousa Sobrinho (XXX.589.803-XX).

13.1. Ministros presentes: José Mucio Monteiro (Presidente), Walton Alencar Rodrigues (Relator), Benjamin Zymler, Augusto Nardes, Raimundo Carreiro e Ana Arraes.
13.2. Ministro-Substituto convocado: Marcos Bemquerer Costa.
13.3. Ministro-Substituto presente: André Luís de Carvalho.

ACORDAO-COMPLETO-2348110

Acórdão 1594/2019 - Plenário

WALTON ALENCAR RODRIGUES

Ministro-Substituto André Luís de Carvalho.

Adoto, como relatório, a instrução realizada no âmbito da Secretaria de Recursos (Serur) , que contou com a anuência dos dirigentes da referida unidade técnica, lavrada nos termos a seguir transcritos: 
Trata-se de pedidos de reexame interpostos pelo Ministério do Esporte (peça 287) e pelos Srs. Luís Manuel Rebelo Fernandes (peça 329) , Marcos Aurélio Ribeiro Gonçalves de Sampaio/Marlus de Moura Santos Correia Lima (peça 333) , e Vicente de Sousa Sobrinho (peça 342) contra o Acórdão 2835/2015-TCU-Plenário (peça 274) , proferido nos seguintes termos:
VISTOS, relatados e discutidos estes autos de auditoria realizada pela então SecobEdificação (atual SeinfraUrbana) , no período de 27/5 a 28/6/2013, no âmbito do Fiscobras 2013, sobre as obras de construção da Vila Olímpica de Parnaíba/PI, por força de determinação contida no Acórdão 448/2013-TCU-Plenário;
ACORDAM os Ministros do Tribunal de Contas da União, reunidos em Sessão do Plenário, ante as razões expostas pelo Relator, em:
9.1. manter inalterada, até o presente momento, a classificação como irregularidade grave com indicação de paralisação (IGP) , tratada nos itens 9.5.1, 9.7 e 9.8.1 do Acórdão 2394/2013-TCU-Plenário, atribuída à ausência de adequados estudos de viabilidade para os seguintes instrumentos de transferência de recursos federais:
9.1.1. Contrato de Repasse 281.826-06/2008/ME/CAIXA (Siafi 645528) , pertinente aos projetos do Estádio Olímpico de Parnaíba-PI;
9.1.2. Contrato de Repasse 334.262-25/2010/ME/CAIXA (Siafi 743253) , pertinente aos projetos e obras da Vila Olímpica de Parnaíba-PI.
9.2. comunicar à Comissão Mista de Planos, Orçamentos Públicos e Fiscalização do Congresso Nacional que não foram implementadas integralmente, pelo Ministério do Esporte e pela Caixa Econômica Federal, as medidas corretivas indicadas pelo TCU para sanear os indícios de irregularidades graves que se enquadram no disposto no inciso IV, do § 1º, do art. 112 da Lei 13.080, de 2 de janeiro de 2015 (LDO 2015) , relativos à ausência de adequados estudos de viabilidade técnica e econômico-financeira, apontados no Contrato de Repasse 281.826-06/2008 (Siafi 645528) , referente aos projetos do Estádio Olímpico de Parnaíba-PI, e no Contrato de Repasse 334.262-25/2010/ME/CAIXA (Siafi 743253) , referente aos projetos e obras da Vila Olímpica de Parnaíba-PI, de modo que, assim, subsistem os indícios de IGP, salientando que o TCU reavaliará a recomendação de paralisação, caso o Ministério do Esporte, conjuntamente com a Caixa Econômica Federal, adote as seguintes medidas corretivas:
9.2.1. relativamente ao Contrato de Repasse 281.826-06/2008/ME/CAIXA (Siafi 645528) , que abarca os projetos do Estádio Olímpico: apresente documentação oficial que ateste a efetiva desconstituição do instrumento de transferência de recursos federais;
9.2.2. relativamente ao Contrato de Repasse 334.262-25/2010/ME/CAIXA (Siafi 743253) , que abarca os projetos e as obras da Vila Olímpica:
9.2.2.1. apresente um plano de ação contendo, no mínimo, as seguintes informações: (i) as ações a serem adotadas para tratamento dos problemas identificados, desde a presente data até a entrada em funcionamento do empreendimento; (ii) os responsáveis pelas ações; e (iii) os prazos para implementação;
9.2.2.2. manifeste-se sobre a viabilidade econômico-financeira do empreendimento, contemplando, expressamente, os pontos indicados no item 9.3 do Acórdão 2394/2013-TCU-Plenário;
9.3. recomendar ao Ministério do Esporte e à Caixa Econômica Federal, com fundamento no art. 250, III, do Regimento Interno do TCU, que avaliem a conveniência e a oportunidade de adotar os seguintes procedimentos:
9.3.1. desenvolver estudos para regulamentar os critérios de balizamento da análise de viabilidade dos empreendimentos de infraestrutura esportiva, adotando níveis diferenciados de exigência de comprovação de viabilidade técnica, econômica e financeira por parte dos tomadores de recursos, de acordo com o porte e a natureza do objeto, sem prejuízo de considerar outros critérios que julgarem pertinentes, com vistas ao aperfeiçoamento dos controles internos atualmente existentes e à mitigação dos riscos de recorrência das irregularidades identificadas no caso do Estádio Olímpico e da Vila Olímpica de Parnaíba-PI;
9.3.2. desenvolver estudos para regulamentar os critérios e os procedimentos diferenciados de acompanhamento, no âmbito do ministério, aplicáveis às transferências de recursos em que for verificado o maior risco ou a maior envergadura (impacto) , a exemplo dos projetos do estádio olímpico de Parnaíba e da Vila Olímpica de Parnaíba, com vistas ao aperfeiçoamento dos controles internos atualmente existentes e à mitigação dos riscos de recorrência das irregularidades identificadas nos referidos empreendimentos;
9.4. determinar à SeinfraUrbana que, após 180 dias contados da notificação, promova o monitoramento sobre a implementação das recomendações constantes do item 9.3 deste Acórdão;
9.5. conceder ao Ministério do Esporte e à Caixa Econômica Federal, prazo adicional de 60 dias, contados da notificação, para que apresentem o devido plano de ação, em cumprimento ao item 1.8.1 do Acórdão 2134/2014-TCU-Plenário, notificando-os, com fundamento no art. 179, § 6º, do Regimento Interno do TCU, de que esse plano deve contemplar, no mínimo, as seguintes informações previstas na Resolução TCU 265, de 9 de dezembro de 2014:
9.5.1. ações a serem adotadas para o tratamento dos problemas identificados, desde a presente data até a entrada em funcionamento do empreendimento;
9.5.2. indicação dos prazos a serem cumpridos e dos gestores responsáveis pelo implemento das ações referidas no subitem anterior;
9.6. considerar revéis, nos termos do art. 12, § 3º, da Lei 8.443, de 1992, os responsáveis a seguir identificados, sem prejuízo de lhes aplicar a multa prevista no art. 58, inciso II, da mesma lei:
9.6.1. Sr. José Gonçalves Gomes Neto, CPF XXX.448.183-XX, presidente da Fundespi no período de 1º/1/2011 a 17/8/2011, no valor de R$ 40.000,00 (quarenta mil reais) , por ter dado continuidade ao projeto contratado no âmbito do Contrato de Repasse 281.826-06/2008, solicitando a liberação de pagamentos (Peça 145, p. 15-26) , além de ter dado continuidade ao Contrato de Repasse 334.262-25/2010, solicitando a alteração das justificativas para a implantação do empreendimento (Peça 53, p. 10-11) , sem atentar para o seu dever de cuidado, o que permitiu a ocorrência da irregularidade indicada no item 9.5.1 do Acórdão 2394/2013-TCU-Plenário, contrariando o art. 37, caput, da Constituição, o art. 10, § 4º, da Lei 11.653, de 7 de abril de 2008 (PPA 2008-2011) , os arts. 12 e 6º, inciso IX, da Lei nº 8.666, de 21 de junho de 1993, e os arts. 16 e 45 da Lei Complementar nº 101, de 4 de maio de 2000 (Lei de Responsabilidade fiscal) ;
9.6.2. Sr. José Bezerra Batista Júnior, arquiteto incumbido de fiscalizar a obra da Vila Olímpica de Parnaíba, no valor de R$ 30.000,00 (trinta reais) , por não ter adotado as providências pertinentes à fiscalização das obras da Vila Olímpica de Parnaíba-PI, dando ensejo à irregularidade indicada no item 9.5.2.2 do Acórdão 2394/2013-TCU-Plenário, o que contraria o art. 67, caput e §1º, da Lei 8.666, de 1993.
9.7. rejeitar as razões de justificativa dos responsáveis a seguir identificados, aplicando-lhes a multa prevista no art. 58, inciso II, da Lei 8.443, de 1992:
9.7.1. Sr. Vicente de Sousa Sobrinho, presidente da Fundespi no período em que foram apresentadas as proposta de convênio (dez/2008 e jun/2010) , no valor de R$ 30.000,00 (trinta mil reais) , por ter assinado, no âmbito da Fundespi, os planos de trabalho e os respectivos Contratos de Repasse 281.826-06/2008 e 334.262-25/2010, sem atentar para o seu dever de cuidado, dando ensejo à ocorrência da irregularidade indicada no item 9.5.1 do Acórdão 2394/2013-TCU-Plenário, contrariando o art. 37, caput, da Constituição, o art. 10, § 4º, da Lei nº 11.653, de 2008 (PPA 2008-2011) , os arts. 12 e 6º, inciso IX da Lei nº 8.666, de 1993, e os arts. 16 e 45 da Lei Complementar nº 101, de 2000 (LRF) ;
9.7.2. Sr. Marcos Aurélio Pádua Ribeiro Gonçalves Sampaio, presidente da Fundespi desde 18/8/2011 até a data da realização da auditoria do TCU em 2013, no valor de R$ 40.000,00 (quarenta mil reais) por:
9.7.2.1. ter dado continuidade aos empreendimentos contemplados pelos Contratos de Repasse 281.826-06/2008 e 334.262-25/2010, tendo assinado o termo aditivo de prorrogação de vigência do primeiro e realizado as contratações de projetos e obras no âmbito do segundo, sem atentar para o seu dever de cuidado, o que ensejou a ocorrência da irregularidade indicada no item 9.5.1 do Acórdão 2394/2013-TCU-Plenário, contrariando o art. 37, caput, da Constituição, o art. 10, § 4º, da Lei 11.653, de 2008 (PPA 2008-2011) , os ats. 12 e 6º, inciso IX, da Lei 8.666, de 1993, os arts. 16 e 45 da Lei Complementar nº 101, de 2000, e os arts. 2º e 4º, incisos V, VII e VIII, da Lei 12.593, de 18 de janeiro de 2012 (PPA 2012-2015) ;
9.7.2.2. ter autorizado a contratação dos projetos da Vila Olímpica de Parnaíba e emitido a ordem de serviço para o desenvolvimento dos projetos, sem que se promovessem os necessários ajustes pertinentes à adequada caracterização de seu objeto e, assim, sem atentar para o seu dever de cuidado, dando ensejo à ocorrência da irregularidade indicada no item 9.5.2.1 do Acórdão 2394/2013-TCU-Plenário, o que contraria o art. 13, inciso I  e § 1º, o art. 14, o art. 15, inciso II, o art. 54, § 1º e o art. 55, inciso I, todos da Lei nº 8.666, de 1993;
9.7.2.3. não ter adotado providências necessárias à garantia de condições adequadas de acompanhamento e fiscalização das obras da Vila Olímpica de Parnaíba, sem atentar, então, para o seu dever de cuidado, dando ensejo à irregularidade indicada no item 9.5.2.2 do Acórdão 2394/2013-TCU-Plenário, o que contraria o art. 67 da Lei nº 8.666, de 1993;
9.7.3. Sr. Marlus de Moura Santos Correia Lima, na qualidade de diretor técnico da Fundespi, no valor de R$ 40.000,00 (quarenta mil reais) , por:
9.7.3.1. ter proposto a contratação dos projetos da Vila Olímpica de Parnaíba com base na Ata de Registro de Preços nº 06/2011 e ter assinado o Contrato nº 97/2011, sem que se promovessem os necessários ajustes pertinentes à adequada caracterização do objeto contratado e sem atentar para o seu dever de cuidado, dando ensejo à ocorrência da irregularidade indicada no item 9.5.2.1 do Acórdão 2394/2013-TCU-Plenário, o que contraria o art. 13, inciso I  e § 1º, o art. 14, o art. 15, inciso II, o art. 54, § 1º e o art. 55, inciso I, todos da Lei nº 8.666, de 1993;
9.7.3.2. não ter adotado as providências necessárias à garantia de condições adequadas de acompanhamento e fiscalização das obras da Vila Olímpica de Parnaíba, sem atentar para o seu dever de cuidado, dando ensejo à irregularidade indicada no item 9.5.2.2 do Acórdão 2394/2013-TCU-Plenário, o que contraria o art. 67 da Lei nº 8.666, de 1993;
9.7.4. Sr. José Ribamar de Brito Silva, engenheiro civil incumbido do acompanhamento e fiscalização dos projetos e das obras da Vila Olímpica de Parnaíba, conforme registrado na pertinente Anotação de Responsabilidade Técnica, de 15/03/2012, no valor de R$ 30.000,00 (trinta mil reais) , por não ter adotado as providências pertinentes à fiscalização dos projetos e das obras da Vila Olímpica de Parnaíba/PI, sem atentar para o seu dever de cuidado, dando ensejo às irregularidades indicadas nos itens 9.5.2.1 e 9.5.2.2 do Acórdão 2394/2013-TCU-Plenário, o que contraria o art. 67, caput e § 1º, da Lei nº 8.666, de 1993;
9.8. rejeitar as justificativas do Sr. Luis Manuel Rebelo Fernandes, Secretário-Executivo do Ministério do Esporte, aplicando-lhe a multa prevista no art. 58, inciso IV e § 1º, da Lei nº 8.443, de 1992, e no art. 268, incisos IV e VII, do Regimento Interno do TCU, no valor de R$ 5.000,00 (cinco mil reais) , considerando as atenuantes indicadas pela unidade técnica, para as seguintes falhas:
9.8.1. descumprimento, no prazo fixado, sem causa justificada, à diligência determinada pelo Relator;
9.8.2. descumprimento, no prazo fixado, da determinação expedida no item 9.3.4 do Acórdão 2394/2013-TCU-Plenário;
9.9. considerar atendidos os itens 9.1, 9.2.1, 9.2.3, 9.5, 9.6, 9.7 e 9.8 do Acórdão 2394/2013-TCU-Plenário, bem como o item 1.8.2 do Acórdão 2134/2014-TCU-Plenário (Relação 26/2014) ;
9.10. considerar parcialmente atendidas as determinações constantes dos itens 9.2.2 e 9.3 do Acórdão 2394/2013-TCU-Plenário, bem como as do item 1.8.1 do Acórdão 2134/2014-TCU-Plenário (Relação 26/2014) ;
9.11. autorizar, caso requerido, nos termos do art. 26 da Lei nº 8.443, de 1992, o parcelamento das dívidas em até 36 (trinta e seis) parcelas mensais e sucessivas, atualizadas monetariamente até a data do pagamento, esclarecendo aos responsáveis que a falta de pagamento de qualquer parcela importará no vencimento antecipado do saldo devedor (art. 217, § 2º, do RITCU) , sem prejuízo das demais medidas legais;
9.12. autorizar, desde logo, nos termos do art. 28, inciso II, da Lei nº 8.443, de 1992, a cobrança judicial das dívidas, caso não atendidas as notificações;
9.13. considerar graves as infrações cometidas e, com fundamento no art. 60 da Lei nº 8.443, de 1992, inabilitar os Srs. José Gonçalves Gomes Neto, Marcos Aurélio Pádua Ribeiro Gonçalves Sampaio e Marlus de Moura Santos Correia Lima, para o exercício de cargo em comissão ou função de confiança na administração pública federal, pelo período de 6 (seis) anos, bem como os Srs. José Bezerra Batista Júnior, Vicente de Sousa Sobrinho e José Ribamar de Brito Silva, para o exercício de cargo em comissão ou função de confiança na administração pública federal, pelo período de 5 (cinco) anos;
9.14. encaminhar cópia deste Acórdão, bem como do Relatório e do Voto que o fundamenta:
9.14.1. ao Ministério do Planejamento, Orçamento e Gestão e à Controladoria-Geral da União, para a adoção das medidas necessárias às inabilitações previstas no item 9.13 deste Acórdão; e
9.14.2. à Procuradoria da República no Estado do Piauí, com fundamento no art. 16, § 3º, da Lei nº 8.443, de 1992, para a adoção das medidas judiciais cabíveis;
9.14.3. ao Ministério do Esporte, à Caixa Econômica Federal e à Fundespi, para ciência; e
9.14.4. ao Sr. Pedro Henrique Oliveira Castelo Branco, Procurador da República no Município de Parnaíba/PI, em atenção à solicitação de que trata o TC Processo 016.437/2015-2 (apenso) .
HISTÓRICO
2.	Trata-se de auditoria realizada no Ministério do Esporte (ME) e na Fundação dos Esportes do Piauí (Fundespi) , em cumprimento ao Acórdão 448/2013-TCU-Plenário, tendo como objeto as obras de construção da Vila Olímpica de Parnaíba - PI, a qual contemplava: i) estádio olímpico para 35.000 espectadores; ii) ginásio para 5.000 espectadores; iii) piscina olímpica; iv) piscina para saltos ornamentais; v) quadras esportivas; vi) pista de cooper; vii) vestiários; viii) quiosques; ix) estacionamento; x) acessos e circulações de veículos pedestres.
2.1.	O relatório da equipe de fiscalização deste Tribunal (peça 76) apontou como principais irregularidades as seguintes constatações:
a) impropriedades na execução do convênio, identificada na fragilidade dos fundamentos para a recusa da Caixa Econômica Federal (CEF) em aceitar a escolha da modalidade pregão para contratar a execução da primeira etapa da vila olímpica, o que resultou na paralisação da obra por falta de pagamentos, após avançado estágio de execução;
b) implantação de empreendimento sem realização de adequado estudo de viabilidade técnica e econômico-financeira da obra, o que, embora não represente riscos elevados para as instalações já implantadas, pode ensejar graves problemas futuros para os itens de maior complexidade e custo, a exemplo do estádio, do ginásio, da piscina olímpica e da piscina de saltos, cuja construção ainda não foi iniciada;
c) perda potencial de serviços realizados, em face da não execução de serviços essenciais à integridade da obra, como contenções e tratamento superficial do terrapleno;
d) existência de contrato com objeto amplo e não definido, utilizado para a elaboração dos projetos da vila olímpica; e
e) fiscalização deficiente, verificada na atuação da Fundespi junto às empresas contratadas para a elaboração dos projetos e construção da primeira etapa da vila olímpica.
2.2.	O relatório de auditoria foi apreciado por meio do Acórdão 2394/2013-TCU-Plenário (peça 84) , que determinou cautelarmente, com fundamento no art. 276 do RITCU, a suspensão dos repasses atinentes aos contratos fiscalizados, em face da aprovação de projeto sem os adequados estudos de viabilidade e da "evidente incompatibilidade do porte do empreendimento com a conjuntura do Município de Parnaíba/PI", oportunidade em que foi autorizada a oitiva pertinente (subitem 9.1 do acórdão) .
2.3.	A deliberação também determinou a reclassificação da irregularidade acima referida para "IGP" (item 9.8 do acórdão) , bem como a expedição de comunicado à Comissão Mista de Planos, Orçamentos Públicos e Fiscalização do Congresso Nacional informando que os referidos contratos de repasse apresentam indícios de irregularidades graves classificadas como IG-P, enquadrados no inciso IV do § 1º do art. 93 da Lei 12.708/2012, a Lei de Diretrizes Orçamentárias de 2013 (item 9.7 do Acórdão) .
2.4.	Também foi autorizada a realização de audiências em virtude das irregularidades descritas no subitem 9.5 do Acórdão 2394/2013-TCU-Plenário, nos seguintes termos:
9.5. promover, com fundamento no art. 43, inciso II, da Lei nº 8.443, de 16 de julho de 1992, as seguintes audiências:
9.5.1. dos gestores da Fundação dos Esportes do Piauí - Fundespi, do Ministério do Esporte e do Município de Parnaíba/PI envolvidos na aprovação do projeto relativo ao empreendimento em apreço, para que se manifestem no prazo de 15 (quinze) dias, a contar da ciência da deliberação, sobre a ausência de estudos de viabilidade técnica e socioeconômica para a implementação da Vila Olímpica de Parnaíba/PI, tendo em vista a evidente incompatibilidade do porte do empreendimento com a conjuntura política, econômica e demográfica do Município de Parnaíba/PI - que conta apenas com cerca de 150 mil habitantes;
9.5.2. dos gestores da Fundação dos Esportes do Piauí - Fundespi envolvidos na execução do empreendimento objeto desta fiscalização, para que se manifestem, no prazo de 15 (quinze) dias, a contar da ciência da deliberação, sobre as seguintes irregularidades:
9.5.2.1. ausência de definição prévia, clara e precisa das condições de execução do Contrato nº  97/2011, evidenciada pela não caracterização de elementos essenciais do objeto contratado, seja no termo de referência, no próprio contrato ou em outros instrumentos correlatos, em ofensa aos arts. 54, § 1º, e 55, inciso I, da Lei nº 8.666, de 1993, ensejando graves riscos de prejuízo à Administração;
9.5.2.1. fiscalização deficiente por parte da Fundespi, sobre o Contrato nº 97/2011, referente aos projetos da Vila Olímpica de Parnaíba, evidenciada nas seguintes constatações:
9.5.2.1.1. ausência de adoção de providências com vistas a garantir a entrega dos projetos dentro de parâmetros adequados de qualidade e prazo;
9.5.2.1.2. intenção manifestada pela Fundespi de realizar contratação adicional para a execução de serviços já contemplados no escopo do Contrato nº 97/2011, a exemplo dos projetos estruturais do ginásio e das piscinas;
9.5.2.1.3. ausência de relatórios de análise da fiscalização quanto à execução do contrato;
9.5.2.1.4. não identificação das falhas existentes no projeto que subsidiou a execução da primeira etapa da construção da vila olímpica, como a ausência de adequados dispositivos de drenagem, contenções do aterros e proteções de superfície dos terraplenos;
9.5.2.2. fiscalização deficiente dos Contratos nos 25/2012 e 26/2012, referentes, respectivamente, aos Lotes nos 1 e 2 da primeira etapa da construção da Vila Olímpica de Parnaíba, evidenciada nas seguintes constatações:
9.5.2.2.1. ausência de assinaturas dos fiscais nos diários de obras;
9.5.2.2.2. ausência de relatórios de análise da fiscalização quanto à execução dos contratos;
9.5.2.2.3. divergências entre o projetado e o efetivamente executado, identificados nos serviços de execução do alambrado, pinturas do alambrado, canteiro de obras e lastro em pedrisco, que resultaram em um potencial prejuízo, preliminarmente quantificado em cerca de R$ 166.000,00;
9.5.2.2.4. ausência de elementos que demonstrem a atuação dos fiscais na adoção de providências tendentes a minimizar o risco de perda dos serviços executados pela falta de contenções, de tratamento superficial dos terraplenos e da drenagem adequada.
2.5.	Após promovidas as medidas saneadoras com vistas à identificação dos responsáveis e à realização das respectivas das audiências, a instrução constante da peça 205 concluiu pela rejeição das razões de justificativa apresentadas pelos responsáveis vinculados à Fundespi, dentre eles os recorrentes Vicente de Sousa Sobrinho, Marcos Aurélio Pádua Ribeiro Gonçalves Sampaio e Marlus de Moura Santos Correia Lima, cujas irregularidades atribuídas a cada qual estão descritas no subitens 9.7.1., 9.7.2., e 9.7.3 do acórdão recorrido.
2.6.	No caso do Sr. Vicente de Sousa Sobrinho, presidente da Fundespi no período em que foram apresentadas as propostas de convênio (dez/2008 e jun/2010) , restou constatado que o responsável foi o signatário dos contratos de repasse referentes ao projeto do estádio olímpico e às obras da Vila Olímpica, sem atentar para o seu dever de cuidado, dando ensejo à irregularidade explicitada no item 9.5.1 do Acórdão 2394/2013-TCU-Plenário, consistente na aprovação de projetos sem os devidos estudos de viabilidade técnica e socioeconômica, tendo em vista a "evidente incompatibilidade do porte do empreendimento com a conjuntura política, econômica e demográfica do Município de Parnaíba/PI - que conta apenas com cerca de 150 mil habitantes."
2.7.	Quanto ao Sr. Marcos Aurélio Pádua Ribeiro Gonçalves Sampaio, presidente da Fundespi desde 18/8/2011 até a data da realização da auditoria do TCU em 2013, a sua responsabilidade decorre das seguintes irregularidades:
- ter dado continuidade aos empreendimentos contemplados pelos Contratos de Repasse 281.826-06/2008 e 334.262-25/2010, tendo assinado o termo aditivo de prorrogação de vigência do primeiro e realizado as contratações de projetos e obras no âmbito do segundo, sem atentar para o seu dever de cuidado, o que ensejou a ocorrência da irregularidade indicada no item 9.5.1 do Acórdão 2394/2013-TCU-Plenário acima descrito;
- ter autorizado a contratação dos projetos da Vila Olímpica de Parnaíba e emitido a ordem de serviço para o desenvolvimento dos projetos, sem que se promovessem os necessários ajustes pertinentes à adequada caracterização de seu objeto e, assim, sem atentar para o seu dever de cuidado, dando ensejo à ocorrência da irregularidade indicada no item 9.5.2.1 do Acórdão 2394/2013-TCU-Plenário, consistente na ausência de adoção de providências com vistas a garantir a entrega dos projetos dentro de parâmetros adequados de qualidade e prazo;
- não ter adotado providências necessárias à garantia de condições adequadas de acompanhamento e fiscalização das obras da Vila Olímpica de Parnaíba, sem atentar, então, para o seu dever de cuidado, dando ensejo à irregularidade indicada no item 9.5.2.2 do Acórdão 2394/2013-TCU-Plenário, consistente na fiscalização dos contratos referentes aos Lotes ns. 1 e 2 da primeira etapa da construção da Vila Olímpica de Parnaíba. 
2.8.	Já o Sr. Marlus de Moura Santos Correia Lima, diretor técnico da Fundespi, foi responsabilizado em virtude das seguintes irregularidades:
- ter proposto a contratação dos projetos da Vila Olímpica de Parnaíba com base na Ata de Registro de Preços nº 06/2011 e ter assinado o Contrato nº 97/2011, sem que se promovessem os necessários ajustes pertinentes à adequada caracterização do objeto contratado e sem atentar para o seu dever de cuidado, dando ensejo à ocorrência da irregularidade indicada no item 9.5.2.1 do Acórdão 2394/2013-TCU-Plenário acima descrito;
- não ter adotado as providências necessárias à garantia de condições adequadas de acompanhamento e fiscalização das obras da Vila Olímpica de Parnaíba, sem atentar para o seu dever de cuidado, dando ensejo à irregularidade indicada no item 9.5.2.2 do Acórdão 2394/2013-TCU-Plenário, nos termos acima descrito.
2.9.	Todavia, no caso dos responsáveis vinculados ao Ministério do Esporte, a mesma instrução da unidade técnica (peça 205) considerou que as informações até então apresentadas pelo órgão eram insuficientes para identificação dos agentes, concluindo-se, assim, pelo descumprimento da diligência determinada pelo Relator a quo (peça 150) , assim como da determinação constante do subitem 9.3 do Acórdão 2934/2013-TCU-Plenário, razão pela qual foi proposta a audiência do Sr. Luis Manuel Rebelo Fernandes, Secretário-Executivo do Ministério do Esporte à época.
2.10.	Tal encaminhamento foi acolhido pelo Ministro-Relator que, por meio do Acórdão 2134/2014-TCU-Plenário (peça 209) , determinou a realização da audiência do responsável, nos seguintes termos:
1.8.3. à SecobInfraurbana que:
1.8.3.1. promova, com fundamento no art. 58, inciso IV e § 1º, da Lei nº 8.443/1992, combinado com o art. 268, incisos IV e VII do Regimento Interno do TCU, a audiência do Sr. Luis Manuel Rebelo Fernandes (CPF XXX.578.477-XX) , Secretário-Executivo do Ministério do Esporte, para que apresente, no prazo de 15 (quinze) dias, contados a partir do recebimento da notificação, as suas razões de justificativa para a ocorrência das seguintes irregularidades:
1.8.3.1.1. descumprimento, no prazo fixado, sem causa justificada, à diligência determinada pelo Relator;
1.8.3.1.2. descumprimento da determinação expedida no item 9.3.4 do Acórdão 2394/2013-TCU-Plenário.
2.11.	Quanto a eventuais responsáveis no âmbito municipal, cabe registrar que a instrução constante da peça 174 do processo havia concluído pela não participação direta de agentes dessa esfera de governo na implantação dos empreendimentos, razão pela qual não foram promovidas as audiências determinadas pelo Acórdão 2394/2013-TCU-Plenário. 
2.12.	Na sequência, após ser devidamente notificado, o Sr. Luis Manuel Rebelo Fernandes apresentou sua defesa à peça 239, a qual foi examinada na instrução constante da peça 265, em que se concluiu pelo não afastamento das irregularidades imputadas ao responsável. Ao fim, propôs a SeinfraUrbana a rejeição das razões de justificativa do Sr. Luis Manuel Rebelo Fernandes, com aplicação de multa a este responsável e àqueles relacionados à Fundespi, conforme análise empreendida na instrução constante da peça 205.
2.13.	O Relator a quo anuiu em linhas gerais às conclusões da unidade técnica, exceto quanto à responsabilização do assessor jurídico da Fundespi, Sr. Luciano Gaspar Falcão, em razão de ter emitido parecer conclusivo pela regularidade da minuta de edital que subsidiou a contratação dos projetos da vila olímpica, por considerar que o responsável não agiu com dolo ou má-fé nem emitiu parecer com erro grosseiro. 
2.14.	Outrossim, tendo em vista a magnitude do empreendimento e a inequívoca falta de planejamento no projeto, assim como a ausência de razoabilidade no gasto público, o Relator a quo considerou grave a falta cometida pelos gestores da Fundespi envolvidos, razão porque, em acréscimo à aplicação de multa, encaminhou no sentido de aplicação da penalidade de inabilitação para o exercício de cargo em comissão ou de função no âmbito da administração federal. 
2.15.	Para melhor compreensão da matéria, permite-se transcrever excerto do Voto condutor da deliberação recorrida, em que são descritas condutas imputadas a cada qual dos responsáveis:
12.   Já no que se refere à análise das audiências realizadas, importa destacar as principais conclusões alcançadas pela SecobInfraurbana, na seguinte linha:
a) o Sr. Luis Manuel Rebelo Fernandes, Secretário Executivo do Ministério do Esporte, não apresentou razões de justificativa hábeis a elidir o descumprimento das medidas indicadas nos itens 1.8.3.1.1 e 1.8.3.1.2 do Acórdão 2134/2014-TCU-Plenário (Relação 26/2014) , devendo ser apenado com a multa prevista no art. 58, inciso IV, da Lei nº 8.443, de 16 de julho de 1992;
b) dois dos gestores da Fundespi (Srs. José Gonçalves Gomes Neto e José Bezerra Batista Júnior) deixaram transcorrer in albis o prazo regimental para a apresentação das razões de justificativa, mantendo-se silentes, devendo ser considerados revéis perante esta Corte de Contas, nos termos do art. 12, § 3º, da Lei nº 8.443, de 1992, sem prejuízo de, ante a presunção de veracidade dos fatos, aplicar-lhes a multa prevista no art. 58, inciso II, da mesma lei, em face das seguintes irregularidades:
b.1) o Sr. José Gonçalves Gomes Neto, presidente da Fundespi entre 1º/1 e 17/8/2011, praticou atos de gestão irregulares, sem atentar para o seu dever de cuidado, ao permitir a continuidade dos contratos de repasse referentes ao projeto do Estádio Olímpico e às obras da Vila Olímpica, conforme explicitado no item 9.5.1 do Acórdão 2394/2013-TCU-Plenário, que apontou "evidente incompatibilidade do porte do empreendimento com a conjuntura política, econômica e demográfica do Município de Parnaíba/PI - que conta apenas com cerca de 150 mil habitantes";
b.2) O Sr. José Bezerra Batista Júnior, arquiteto responsável pela fiscalização das obras da Vila Olímpica, deixou de adotar as providências necessárias à correta fiscalização do empreendimento, sem atentar para o seu dever de cuidado, concorrendo, assim, decisivamente para a prática das irregularidades apontadas no item 9.5.2 do Acórdão 2394/2013-TCU-Plenário; 
c) os demais gestores da Fundespi chamados em audiência (Srs. Vicente de Souza Sobrinho, Marcos Aurélio Pádua Ribeiro Gonçalves Sampaio, Marlus de Moura Santos Correia Lima, Luciano Gaspar Falcão e José Ribamar de Brito Silva) não lograram êxito em afastar as irregularidades que lhes foi atribuída, as quais podem ser assim resumidas:
c.1) o Sr. Vicente de Sousa Sobrinho, presidente da Fundespi entre dezembro de 2008 e junho de 2010, foi o signatário dos contratos de repasse referentes ao projeto do Estádio Olímpico e às obras da Vila Olímpica, sem atentar para o seu dever de cuidado, dando ensejo à irregularidade explicitada no item 9.5.1 do Acórdão 2394/2013-TCU-Plenário, que apontou: "evidente incompatibilidade do porte do empreendimento com a conjuntura política, econômica e demográfica do Município de Parnaíba/PI - que conta apenas com cerca de 150 mil habitantes";
c.2) o Sr. Marcos Aurélio Pádua Ribeiro Gonçalves Sampaio, presidente da Fundespi de 18/8/2011 até a data de realização da auditoria pelo TCU, praticou atos de gestão irregulares ao assinar os termos de prorrogação de vigência do contrato de repasse referente aos projetos do Estádio Olímpico e ao promover as contratações de projetos e de obras da construção da Vila Olímpica, além de não ter proporcionado as condições necessárias para o correto acompanhamento e fiscalização do aludido empreendimento, sem atentar para o seu dever de cuidado, concorrendo, assim, decisivamente para as irregularidades tratadas nos itens 9.5.1, 9.5.2.1 e 9.5.2.3 do Acórdão 2394/2013-TCU-Plenário;
c.3) o Sr. Marlus de Moura Santos Correia Lima, então diretor técnico da Fundespi, propôs "a contratação dos projetos da Vila Olímpica de Parnaíba com base na ata de registro de preços 06/2011 (peça 150, p. 2) e ter assinado o contrato 97/2011 (peça 47, p. 1-10) , sem que se promovessem os necessários ajustes pertinentes à adequada caracterização do objeto contratado", além de não ter proporcionado as condições necessárias para o correto acompanhamento e fiscalização do aludido empreendimento, sem atentar, então, para o seu dever de cuidado, concorrendo, assim, decisivamente para as irregularidades tratadas nos itens 9.5.1, 9.5.2.1 e 9.5.2.3 do Acórdão 2394/2013-TCU-Plenário; e
c.4) o Sr. José Ribamar de Brito Silva, engenheiro civil incumbido do acompanhamento e fiscalização dos projetos e obras da Vila Olímpica de Parnaíba, sem atentar para o seu dever de cuidado, deixou de 'adotar as providências pertinentes à fiscalização dos projetos e das obras da Vila Olímpica de Parnaíba-PI, dando ensejo às irregularidades indicadas nos itens 9.5.2.1 [segundo] e 9.5.2.2 do Acórdão 2394/2013-TCU-Plenário'. 
13. Anote-se, de toda sorte, que, a despeito de o Sr. Luciano Gaspar Falcão, como assessor jurídico da Fundespi, ter emitido parecer conclusivo pela regularidade da minuta de edital que subsidiou a contratação dos projetos da Vila Olímpica de Parnaíba, ele não deve ser apenado com a multa pecuniária, vez que não agiu com dolo ou má-fé nem emitiu parecer com erro grosseiro.
 (...) 
16. De mais a mais, devo registrar a minha estranheza com toda a situação observada nestes autos, em que se viu engendrar o aporte de R$ 200 milhões em um empreendimento sem objetivos bem definidos e sem o devido estudo de viabilidade técnica, econômica e ambiental, com parte das obras tendo sido executadas com sérias deficiências de fiscalização, dando conta, então, de uma inegável falta de planejamento no projeto e de razoabilidade no gasto público, de sorte que o TCU deve considerar grave a falta cometida pelos gestores envolvidos, inabilitando-os para o exercício de cargo em comissão ou de função de confiança no âmbito da administração federal.
2.16.	Vale registrar também que, por meio do subitem 9.2 do Acórdão recorrido, expediu-se comunicação à Comissão Mista de Planos, Orçamentos Públicos e Fiscalização do Congresso Nacional informando acerca da não implementação pelas instâncias competentes das medidas corretivas indicadas pelo TCU para sanear os indícios de irregularidades graves, conforme originalmente noticiado pelo subitem 9.7 do Acórdão 2394/2014-TCU-Plenário. 
2.17.	Ademais, por meio do subitem 9.5 da deliberação atacada, foi concedido prazo adicional ao Ministério do Esporte e à Caixa Econômica Federal para que apresentassem o devido plano de ação, em cumprimento ao item 1.8.1 do Acórdão 2134/2014-TCU-Plenário, cientificando-os ainda de que esse plano deveria contemplar, no mínimo, informações da Resolução TCU 265, de 9 de dezembro de 2014, especificadas na deliberação.
2.18.	No recurso apresentado (peça 237) , o Ministério do Esporte requer tornar sem efeito os subitens 9.2.2.1, 9.2.2.2 e 9.5 do Acórdão 2835/2015-TCU-Plenário, referentes às medidas expedidas pelo Tribunal quanto à exigência de estudo de viabilidade econômico-financeira do contrato de repasse para os projetos e obras da Vila Olímpica de Parnaíba/PI, retirando-se, inclusive, a classificação como IGP.
2.19.	O recorrente Sr. Luís Manuel Rebelo Fernandes (peça 329) requer, em suma, o acolhimento das razões apresentadas e a reconsideração da multa aplicada. Já os recorrentes Marcos Aurélio Pádua Ribeiro Gonçalves de Sampaio e Marlus de Moura Santos Correia Lima requerem, conjuntamente (peça 333) , a exclusão de suas responsabilidades, a fim de afastar a multa a eles imposta, assim como a inabilitação para o exercício de cargo em comissão ou função de confiança no âmbito da administração pública federal.
2.20.	De igual modo, o recorrente Vicente de Sousa Sobrinho requer (peça 342) o afastamento da multa a ele imposta e da inabilitação para o exercício de cargo em comissão ou função de confiança no âmbito da administração pública federal.     
ADMISSIBILIDADE 
3. Quanto à admissibilidade dos recursos interpostos, ratifica-se, de início, a análise preliminar (peça 345) realizada por esta Secretaria no sentido de não conhecer do pedido de reexame interposto pelo Ministério do Esporte (peça 287) , em razão da ausência de interesse recursal, nos termos do art. 48 da Lei 8.443/1992 e art. 282 do RITCU.
3.1.	Com efeito, os itens impugnados do Acórdão 2835/2015-TCU-Plenário (subitens 9.2.2.1, 9.2.2.2 e 9.5) não trazem qualquer sucumbência, sanção ou prejuízo ao recorrente, tratando-se apenas de comunicação e concessão de prazo adicional para o cumprimento de determinação sem caráter impositivo, de modo que não atendido o requisito para o conhecimento do recurso.
3.2.	Embora seja relevante a discussão trazida na peça recursal acerca da necessidade ou não de realização de estudo de viabilidade econômica acerca do empreendimento da Vila Olímpica de Parnaíba/PI, este não é momento processual adequado para tanto, podendo assim o tema ser retomado quando da análise das medidas adotadas pelo órgão para o cumprimento das medidas expedidas por este Tribunal. 
3.3.	Relativamente aos recursos interpostos pelo Sr. Luís Manuel Rebelo Fernandes (peça 329) e pelos Srs. Marcos Aurélio Pádua Ribeiro Gonçalves de Sampaio/Marlus de Moura Santos Correia Lima (peça 333) , ratifica-se os exames preliminares de admissibilidade promovidos por esta Serur (peças 344 e 346, respectivamente) , que propugnaram pelo conhecimento dos recursos e concessão de efeito suspensivo aos subitens 9.7.2, 9.7.3, 9.8, 9.12. e 9.13. Tais análises foram contaram com a anuência do Ministro-Relator (peça 350) .
3.4.	Por fim, quanto ao recurso aviado pelo Sr. Vicente de Sousa Sobrinho (peça 342) , ratifica-se mais uma vez o exame preliminar (peça 359) no sentido de não conhecer do pedido de reexame formulado, por ser intempestivo e não apresentar fatos novos, conforme excerto da referida análise transcrita a seguir:
Devidamente notificado, o recorrente interpõe a presente peça recursal intempestiva.
Preliminarmente, faz-se mister ressaltar que o artigo 32, parágrafo único, da Lei 8.443/1992, estatui que "não se conhecerá de recurso interposto fora do prazo, salvo em razão de superveniência de fatos novos, na forma do Regimento Interno".
Regulamentando esse dispositivo, o artigo 285, § 2º, do RI/TCU dispõe que "Não se conhecerá de recurso de reconsideração quando intempestivo, salvo em razão de superveniência de fatos novos e dentro do período de cento e oitenta dias contado do término do prazo indicado no caput, caso em que não terá efeito suspensivo". Tal dispositivo aplica-se ao pedido de reexame, com fulcro no artigo 286, parágrafo único, do RI/TCU.
Para que o presente recurso possa ser conhecido, uma vez interposto dentro do período de cento e oitenta dias, torna-se necessária a superveniência de fatos novos.
Na peça ora em exame, o recorrente, em síntese:
i) de início, traz considerações sobre a cidade de Parnaíba, destacando sua importância para o estado do Piauí, sendo referência para municípios de uma região que compreende três estados, com uma população estimada de mais de 450.000 habitantes. Além disso, destaca algumas características do contexto econômico de Parnaíba, como a evolução do Produto Interno Bruto, e o papel desempenhado como município polo, especialmente na área de educação. Portanto, segundo o recorrente, foram levados em consideração para a elaboração do projeto da Vila Olímpica os dados referentes a microrregião de Parnaíba, e não apenas da cidade de Parnaíba (peça 342, p. 4-6) ;
ii) faz menção ainda a feitos do time de futebol do município, o Parnahyba Sporte Club, e à necessidade de construir um estádio para atender as demandas da cidade, jogos da Copa do Brasil, campeonato brasileiro da série D e campeonato estadual (peça 342, p. 6-7) ;
iii) informa que o estado do Piauí procedeu à devolução dos valores questionados no item 9.5.1 do Acórdão 2394/2013-TCU-Plenário, não subsistindo os motivos que ensejaram a condenação do recorrido, vez que os recursos aplicados no projeto do estádio saíram do Tesouro Estadual (peça 342, p. 7) .
Ato contínuo, colaciona o documento à peça 342, p. 9, que aparenta ser um comprovante de transferência entre contas bancárias, realizada em 2/12/2015 e no valor de R$ 1.367.286,37, para "encerramento do Contrato 281.826-06/2008, firmado com a Fundação dos Esportes do Piauí".
Isto posto, observa-se que o recorrente, nos tópicos i) e ii) da síntese acima, reitera argumentos apresentados em sede de defesa e examinados pela unidade técnica de origem nas instruções de peças 205, p. 16-17, e 265, p. 32, corroborada pelo acórdão recorrido. Não são, portanto, elementos novos.
A tentativa de se provocar a pura e simples rediscussão de deliberações do TCU com base em discordância com as conclusões deste Tribunal não se constitui em fato ensejador do conhecimento do recurso fora do prazo legal.
Com relação ao suposto comprovante de devolução de recursos, tal documento não possui o condão de, nem mesmo em tese, produzir eficácia sobre a irregularidade que ocasionou as sanções impostas pelo Tribunal, por ausência de pertinência temática. Tal como avaliado pela unidade técnica de origem em documentação complementar à instrução de peça 205 (matriz de responsabilização - peça 204, p. 62) , a conduta praticada pelo Sr. Vicente de Sousa Sobrinho que mereceu reprovação está relacionada à irregularidade do item 9.5.1 do Acórdão 2394/2013-TCU-Plenário, qual seja, a ausência de estudos de viabilidade e incompatibilidade do porte do empreendimento com a conjuntura do Município de Parnaíba-PI, foi "submeter propostas de convênio ao ME e assinar, no âmbito da Fundespi, os Planos de Trabalho e os respectivos Contratos de Repasse 281.826-06/2008 e 334.262-25/2010, sem que fossem previamente realizados os pertinentes estudos de viabilidade técnica e econômica".
3.5.	Com efeito, a demonstração da viabilidade do empreendimento deve estar lastreada em estudos técnico e econômico que justifiquem a razoabilidade e a pertinência do gasto a ser realizado pelo erário, sob pena de constituir desperdício de dinheiro público. Na espécie, verifica-se que o ora recorrente não logrou comprovar a existência de tais estudos, não bastando a simples alegação de que a municipalidade demandar vultoso investimento do Governo Federal. 
3.6.	Ademais, a comprovação de que os recursos atinentes ao Contrato de Repasse Contratos de Repasse 281.826-06/2008 foram restituídos aos cofres federais não afasta completamente a irregularidade, uma vez que envolve os recursos referentes ao Contrato de Repasse 334.262-25/2010281, cujas obras encontram-se atualmente paralisadas.
3.7.	Assim, ainda que fosse conhecido, o recurso do Sr. Vicente Sobrinho não prosperaria, tendo em vista que as razões apresentadas não suficientes para afastar a irregularidade que lhe foi imputada. 
MÉRITO 
4. Delimitação
4.1 	Constituem objeto dos recursos as seguintes questões:
a) responsabilidade do ex-Secretário Executivo do Ministério do Esporte;
b) responsabilidade dos gestores vinculados à Fundespi;
c) proporcionalidade das sanções aplicadas aos responsáveis.  
Da responsabilidade do ex-Secretário Executivo.
Argumentos:
5.1.	O recorrente Luís Manuel Rebelo Fernandes, ex-Secretário Executivo do Ministério do Esporte, sustenta (peça 329, p. 2-3) que não houve de sua parte qualquer conduta omissiva ou comissiva quanto às decisões e orientações do TCU, afirmando que todas as demandas formuladas pelo Tribunal foram imediatamente encaminhadas para as áreas competentes do ministério que detinham a capacidade técnica e o domínio de informações para seu atendimento. 
5.2.	Atribui as irregularidades à falha administrativa no controle e no monitoramento do envio das informações prestadas pelas áreas competentes do Ministério do Esporte, ponto em que faz considerações acerca da estrutura administrativa do órgão e do contexto em que as informações foram solicitadas (peça 329, 3-4) . 
5.3.	Afirma não ser adequada a abordagem conferida pela deliberação recorrida quanto à existência de uma competência para adoção de "providências futuras" na Secretaria Nacional de Esporte de Alto Rendimento (SNEAR) e de uma competência para o levantamento de "atos passados" no âmbito Secretaria-Executiva do órgão, quando o próprio atendimento do Ofício n. 0532/2013 - TCU/SecobEdif evidenciaria ser daquela primeira unidade a responsabilidade pela consolidação e encaminhamento das informações ao TCU (peça 329, 4-5) . 
5.4.	Destaca (peça 329, p. 6) que a auditoria deste Tribunal iniciou-se num período mais crítico de organização e realização da Copa das Confederações, sob sua responsabilidade direta enquanto Coordenador do GECOPA (Grupo Executivo da Copa do Mundo Fifa) . Após esse evento, intensificaram os preparativos para realização da Copa do Mundo em 2014 e os Jogos Olímpicos e Paralímpicos de 2016, ambos também sob a supervisão e coordenação da equipe da Secretaria Executiva, ao que se somaram as crescentes demandas dos órgãos do controle (TCU, GCU, e MPF) .
5.5	Alega que, diante da opção da equipe de fiscalização de centralizar a solicitação de informações e expedição de documentos oficiais na Secretaria-Executiva do Ministério - embora o objeto da auditoria não estivesse na sua área de competência -, o órgão procurou agir com diligência e tempestividade no encaminhamento das demandas à área-fim competente e com conhecimento técnico, conforme os documentos que faz relacionar (peça 329, 16-73) . 
5.6.	Por fim, afirma (peça 329, p. 10-12) que a dependência do encaminhamento de informações consolidadas por parte da SNEAR dificultou o controle e o monitoramento das respostas pela Secretaria Executiva, uma vez que não estava claro até que ponto as informações demandadas haviam sido atendidas nas várias notas técnicas encaminhadas por aquela unidade, até porque tais questões técnicas não estavam na sua esfera de conhecimento e domínio. 
Análise:
5.7.	De início, insta recordar que o Sr. Luís Manuel Rebelo Fernandes foi chamado a se manifestar em sede de audiência, nos termos do Acórdão 2134/2014-TCU-Plenário (peça 209) , acerca das seguintes irregularidades: (i) descumprimento da determinação constante do subitem 9.3.4 do Acórdão 2394/2013-TCU-Plenário e (ii) descumprimento, no prazo fixado, sem causa justificada, à diligência determinada pelo Relator. 
5.8.	Consoante destacado na instrução que subsidiou a prolação do acórdão recorrido (peça 265, p. 39) , ambas irregularidades dizem respeito ao envio de informações para o TCU. No primeiro caso, referente à comprovação do cumprimento das determinações constantes do subitem 9.2 do Acórdão 2394/2013-TCU-Plenário, sendo que o encaminhamento das informações se deu de forma intempestiva. No segundo caso, referente à diligência encaminhada por meio do Ofício 0532/2013-TCU/SecobEdif com vistas à identificação de responsáveis pela irregularidade indicada no subitem 9.5.1 do Acórdão 2394/2013-TCU-Plenário, não havia sido enviada qualquer informação até a realização da audiência. 
5.9.	Ao final dessa mesma análise (itens 99-100, p. 22) , a instrução da SeinfraUrbana reconheceu como na conduta do gestor o fato de que as informações solicitadas mediante o aludido Ofício 0532/2013-TCU/SecobEdif foram formalmente encaminhadas juntamente com o ofício de resposta à audiência enviada pelo então Secretário Executivo do ME, concluindo, desse modo, que as duas irregularidades que deram causa à audiência do responsável passaram a ter, na prática, configuração semelhante, verbis: 
Não se trata descumprimento total de determinação, mas sim de um cumprimento de forma intempestiva, o que atenua a gravidade da situação anteriormente verificada, na qual faltavam os elementos mínimos para a análise e instrução processual. 
5.10.	Dito isso, deve-se primeiramente rechaçar a tese recursal de que não era da Secretaria Executiva do Ministério, mas sim da SNEAR, a responsabilidade pelo atendimento das determinações e diligências emanadas deste Tribunal, uma vez que, com a reestruturação administrativa promovida pelo Decreto 7.985, de 08/4/2013, aquela última unidade passou a tratar das questões relacionadas à infraestrutura do esporte. 
5.11.	Ocorre que, enquanto unidade supervisora e coordenadora das demais integrantes do órgão, cabia à Secretaria Executiva do Ministério do Esporte acompanhar e verificar o atendimento das demandas originadas deste Tribunal, conforme a competência estabelecida na Lei 10.683/2003 c/c o Decreto 7.784/2012:
- Lei 10.683/2003: 
Art. 28. Haverá, na estrutura básica de cada Ministério: 
I - Secretaria-Executiva, exceto nos Ministérios da Defesa e das Relações Exteriores; 
 (...) 
§ 2o Caberá ao Secretário Executivo, titular do órgão a que se refere o inciso I, além da supervisão e da coordenação das Secretarias integrantes da estrutura do Ministério, exercer as funções que lhe forem atribuídas pelo Ministro de Estado. 
§ 3o Poderá haver na estrutura básica de cada Ministério, vinculado à Secretaria-Executiva, um órgão responsável pelas atividades de administração de pessoal, de material, patrimonial, de serviços gerais, de orçamento e finanças, de contabilidade e de tecnologia da informação e informática.
- Decreto 7.784/2012:
Art. 7º À Secretaria-Executiva compete:
I - assistir o Ministro de Estado na supervisão e coordenação das atividades desenvolvidas pelas unidades do Ministério;
II - supervisionar e coordenar as atividades relacionadas com os Sistemas Federais de Planejamento e de Orçamento, de Organização e Inovação Institucional, de Contabilidade, de Custos, de Administração Financeira, de Administração dos Recursos de Informação e Informática, de Recursos Humanos e de Serviços Gerais, no âmbito do Ministério;
 (...) 
V - supervisionar e coordenar as ações relacionadas a programas interministeriais ou àqueles que transcendam o âmbito dos órgãos específicos singulares do Ministério;
5.12.	Assim, não há como o recorrente eximir-se dessa responsabilidade, pois, na condição de titular da Secretaria Executiva, era seu dever fiscalizar as medidas e ações adotadas pelas unidades subordinadas, até porque as notificações e os expedientes do TCU eram dirigidos diretamente a sua pessoa, não podendo agora alegar que tal incumbência era de outrem, muito menos desconhecimento da questão. 
5.13.	Também não socorre ao recorrente a alegação de que o atendimento das demandas deste Tribunal estava na dependência do fornecimento ou da consolidação de informações técnicas de outras áreas do ministério, uma vez que cabia à Secretaria Executiva exigir das respectivas unidades o cumprimento dos prazos fixados, considerando que não é incomum unidades de supervisão e coordenação não possuírem, de pronto, esse tipo de informação ou conhecimento técnico. 
5.14.	Nada obstante, é de se reconhecer que, na espécie, não restou comprovado o propósito deliberado do ex-gestor em descumprir ou retardar o atendimento das demandas deste Tribunal, caracterizando-se muito mais, como alega o recorrente, uma falha administrativa, incapaz de justificar a aplicação de sanção ao jurisdicionado, diante de todas as circunstâncias que cercam o caso concreto. 
5.15.	Com efeito, verifica-se que houve uma desorganização administrativa por parte da Secretaria Executiva quanto ao controle e monitoramento das informações que eram prestadas pelas diversas instâncias, inclusive no âmbito próprio órgão, para posteriormente compilação e encaminhamento ao TCU. Cite-se, por exemplo, as respostas enviadas a este Tribunal em junho de 2014 (peças 201 e 202) , muito embora os respectivos documentos já estivessem elaborados desde o ano de 2013, revelando completo descontrole nos prazos de atendimento. 
5.16.	Embora tal circunstância não descaracterize a deficiência do responsável e ora recorrente na supervisão e coordenação das unidades que lhe eram subordinadas, constitui um aspecto a ser sopesado na avaliação da conduta do ex-Secretário Executivo, considerando a posição que ocupava na estrutura hierárquica do Ministério e diante das inúmeras outras atribuições que o cargo que exigia, bem assim o momento em que ocorreu a fiscalização deste Tribunal (27/5 a 28/6/2013) . 
5.17.	Conforme destacou o recorrente, a auditoria iniciou-se durante o período mais crítico de organização e realização da Copa das Confederações de 2013, intensificando também, logo depois, os preparativos para a Copa do Mundo de 2014 e os Jogos Olímpicos e Paralímpicos de 2016, sendo inegável que a participação e o envolvimento do Ministério do Esporte nesses eventos e, por consequência, do Secretário-Executivo da Pasta, pode realmente ter comprometido, senão inviabilizado, um acompanhamento mais próximo das demandas deste Tribunal. 
5.18.	Ademais, vale salientar que a motivação essencial porque o recorrente fora apenado, ou seja, a intempestividade no cumprimento da determinação e diligência do TCU, não resultou em qualquer prejuízo prático à atuação fiscalizatória deste Tribunal, tendo em vista que, apesar de apresentadas extemporaneamente, as informações prestadas atenderam aos objetivos inicialmente perseguidos.
5.19.	No caso das informações requisitadas por meio do Ofício 0532/2013-TCU/SecobEdif, voltadas a identificar os responsáveis do Ministério do Esporte acerca da ausência de estudo de viabilidade para a Vila Olímpica (subitem 9.5.1 do Acórdão 2394/2013-TCU-Plenário) , a instrução conclusiva da unidade técnica (peça 265, itens 22-78) não identificou responsáveis pela referida irregularidade, propondo tão-somente a expedição de recomendação ao órgão.
5.20.	Já quanto à determinação constante do subitem 9.3.4 do Acórdão 2394/2013-TCU-Plenário, as informações encaminhadas ainda na fase da primeira instrução mérito permitiram concluir pelo atendimento da determinação dirigida ao Ministério do Esporte: 
"9.3. determinar à Caixa Econômica Federal e ao Ministério do Esporte que: (...) 9.3.4. encaminhem a este Tribunal, no prazo de 60 (sessenta) dias a contar da notificação, cópia de documentação que ateste o atendimento das determinações constantes do item 9.2 deste Acórdão;"
5.21.	Aliás, o comando do referido dispositivo demonstra a dificuldade que se impôs ao órgão no cumprimento da deliberação, pois, embora dirigido tanto ao Ministério do Esporte quanto à Caixa Econômica Federal, o atendimento do mencionado subitem 9.2 dependiam exclusivamente desta última entidade, verbis:
9.2. determinar à Caixa Econômica Federal, na condição de mandatária da União no Contrato de Repasse 334.262-25/2010, que:
9.2.1. verifique a execução de serviços no âmbito dos Contratos nos 25/2012 e 26/2012 da Fundação dos Esportes do Piauí (Fundespi) , avaliando o cumprimento dos requisitos previstos de qualidade e quantidade dos serviços efetivamente executados, com vistas à liberação de recursos para o correspondente pagamento, conforme determina o art. 64, § 1º, da Portaria Interministerial MP/MF/CGU nº 507, de 24 de novembro de 2011;
9.2.2. verifique a necessidade de realização de ajustes no contrato de repasse com a finalidade de viabilizar a adequada conclusão da primeira etapa da construção da vila olímpica, em face dos problemas decorrentes da paralisação das obras, sem que tivessem sido executados serviços considerados essenciais à sua integridade.
5.22.	Desta forma, apesar de não descaracterizada a deficiência do ex-gestor na supervisão e coordenação das unidades que lhe eram subordinadas, entende-se que a falha verificada no controle e monitoramento do envio das informações não justifica a aplicação da sanção imposta ao então Secretário Executivo do Ministério do Esporte, haja vista o contexto em que as informações foram solicitadas e as atribuições que eram exigidas na posição que ocupava no âmbito do órgão.
5.23.	Portanto, as razões recursais apresentadas podem ser acolhidas, de modo a dar provimento ao recurso e a afastar a multa aplicada ao Sr. Luís Manuel Rebelo Fernandes, tornando, por consequência, insubsistente o subitem 9.8 do acórdão recorrido. 
Da responsabilidade dos gestores da Fundespi.
Argumentos:
6.1.	Os recorrentes Marcos Aurélio Pádua Ribeiro Goncalves de Sampaio e Marlus de Moura Santos Correia Lima sustentam (peça 333, p. 8) que não praticaram nenhuma ilegalidade, tampouco faltaram com seu dever de bom gestor.
6.2.	Especificamente no caso do primeiro recorrente, argumenta-se que não era gestor à época em que o projeto de construção da vila olímpica foi apresentado ao Ministério do Esporte, único momento em que a questão da viabilidade técnica e econômica foi exigida pelo órgão. 
6.3.	Aduzem (peça 333, p. 8-9) que o empreendimento não foi imposto pela Fundespi, mas tratou de uma decisão técnica e política do Governo Federal, a quem cabia adotar providências na hipótese de as razões apresentadas pela entidade estadual não serem suficientes para justificar o investimento. Todavia, alegam que o próprio relatório de auditoria reconheceu a deficiência do Ministério do Esporte e da Caixa Econômica Federal nessa avaliação. 
6.4.	Afirmam (peça 333, p. 10-11) que a irregularidade apontada no relatório de auditoria (ausência de estudo de viabilidade) não tem origem em uma conduta da Fundespi, e sim na deficiência ou falha operacional interna do Ministério do Esporte, daí porque não seria razoável concluir pela responsabilização dos recorrentes por tal ocorrência. 
6.5.	O recorrente Marcos Aurélio argumenta (peça 333, p. 12-13) que, desde o momento em que tomou posse no cargo de Presidente da Fundespi até o instante em que houve a assinatura do aditivo do contrato de repasse e dos contratos referentes aos projetos e obras da vila olímpica, não havia nenhuma ordem judicial, nem determinação dos órgãos de controle, em sentido contrário. 
6.6.	Dessa forma, considerando que as tratativas sobre o projeto teriam ocorrido durante a gestão anterior, sustenta este recorrente que não haveria como exigir dele conduta diversa, de modo a se negar a assinatura do aditivo e dos contratos referentes à vila olímpica, dada a justa confiança de que o procedimento era legal e poderia ter prosseguimento, afirmando ainda pela impossibilidade de realização do estudo de viabilidade a posteriori. 
6.7.	Ainda em relação aos contratos relacionados à vila olímpica, sustenta-se (peça 333, p. 14) que não há como aplicar qualquer punição ao recorrente, tendo em vista que não foi apontado sobrepreço ou superfaturamento nesses ajustes, assim como as obras executadas atenderem ao interesse da comunidade, conforme reconheceu a fiscalização do TCU.
6.8. 	Na sequência (peça 333, p. 15-16) , os recorrentes afirmam que o contrato referente ao projeto da vila olímpica é o de nr. 17/2012, e não o de nr. 97/2011, conforme constou do relatório de auditoria, salientando-se que aquele primeiro teria uma definição prévia e clara do objeto de sua execução, cumprindo assim sua finalidade.  
6.9.	Por fim, os recorrentes defendem (peça 333, p. 17-18) que não podem ser responsabilizados por ato de terceiros, no caso a fiscalização ou a supervisão deficiente a cargo dos fiscais regularmente nomeados para tanto, pois os servidores eram os naturais detentores das atribuições administrativas de acompanhamento dos contratos. 
Análise:
6.10.	Não assiste razão aos recorrentes. 
6.11.	Quanto ao Sr. Marcos Aurélio Pádua Ribeiro Goncalves de Sampaio, presidente da Fundespi desde 18/8/2011 até a data da realização da auditoria do TCU em 2013, foi imputado a sua pessoa o fato de ter dado continuidade ao empreendimento de implementação da Vila Olímpica de Parnaíba/PI sem os adequados estudos de viabilidade técnica e socioeconômica, nos termos descritos no subitem 9.5.1 do Acórdão 2394/2013-TCU-Plenário. 
6.12. 	A circunstância de o recorrente não ser gestor ao tempo da apresentação do projeto ao Ministério do Esporte, não o isenta de responsabilidade, pois o que se questiona é a sua conduta em dar prosseguimento ao empreendimento quando sabidamente era incompatível com a realidade local, de modo que cabia a ele sim certificar-se acerca da viabilidade econômica e técnica da Vila Olímpica, até porque ainda estava em fase inicial de execução.
6.13.	O mesmo se diga em relação em fato de inexistir qualquer ordem judicial ou determinação dos órgãos impedindo o prosseguimento do empreendimento, não podendo isso ser tido como salvo-conduto para a prática de irregularidades, pois quem primeiro deve zelar pela correta e regular aplicação dos recursos público é o próprio gestor, nada obstante as competências que são conferidas aos órgãos de fiscalização. 
6.14.	Igualmente, não procede a tentativa do recorrente de transferir a responsabilidade pela irregularidade ao Ministério do Esporte e também aos seus respectivos gestores. Ainda que possam ter ocorrido falhas na análise do plano de trabalho no órgão, restou evidenciado na instrução da unidade técnica (peça 265, p. 9) que a origem da ocorrência está circunscrita ao âmbito da Fundespi, cuja participação dos respectivos gestores foi determinante para a sua concretização, verbis:
No caso em tela, tendo em conta o processo estabelecido para a assinatura e execução dos contratos de repasse, bem como a documentação correspondente a cada uma das etapas previstas, a irregularidade pertinente à ausência de adequados estudos de viabilidade somente ficou claramente evidenciada a partir do momento da definição mais precisa dos objetos que seriam executados.
Em relação ao estádio, essa definição se evidenciou no planejamento da contratação dos projetos pela Fundespi, quando, a partir da intenção da Fundação de contratar um projeto com horizonte de 35 mil espectadores, deveriam ter sido realizados os estudos de viabilidade em grau de detalhamento e abrangência compatível com a magnitude do empreendimento e com os riscos envolvidos, antes de se fechar o escopo para a licitação.
Quanto à Vila Olímpica, o problema ficou mais claramente evidenciado também no momento em que se detalhou o programa de necessidades do complexo esportivo, ou o quadro de composição de investimento (QCI) , documento que elenca os itens/subitens previstos (peça 53, p. 6) e no qual estão relacionados os equipamentos esportivos e outros itens de infraestrutura previstos como quadras, ginásio, piscinas etc. Vale lembrar que a viabilidade deveria ter sido atestada/garantida antes da licitação dos projetos, conforme art. 6º, inciso IX da Lei 8.666/93.
Em ambos os casos, fica evidente a participação direta da Fundespi nessas etapas críticas de definição do escopo dos empreendimentos, o que foi analisado de forma mais detalhada nas instruções que trataram da responsabilização dos gestores no âmbito daquela Fundação (peças 147 e 205) . Já em relação à responsabilidade dos gestores da Caixa e do Ministério do Esporte nas etapas posteriores à aprovação do Plano de Trabalho, há diversos condicionantes que tornam mais complexos (i) a identificação de gestores, (ii) o estabelecimento do nexo de causalidade entre a conduta dos gestores e a irregularidade verificada, bem como (iii) o preenchimento dos demais requisitos indispensáveis à análise de responsabilização.
6.15. 	Quanto à existência de contrato com objeto amplo e não definido, irregularidade em virtude de que ambos os recorrentes foram responsabilizados, a alegação de existência de equívoco no tocante ao número do ajuste informado na deliberação não tem o condão de afastar a ocorrência, conforme anteriormente examinado por este Tribunal. 
6.16.	Independentemente de o Contrato 97/2011 ser ou não aquele destinado à execução dos projetos da Vila Olímpica, o fato é que a equipe de auditoria procedeu à análise desse ajuste, o que acabou por ensejar a proposta de audiência, cuja irregularidade os recorrentes novamente não lograram descaracterizar, conforme descrito no item 3.4.2 do relatório de fiscalização (peça76, p. 35) :
3.4.2 - Situação encontrada: 
 Verificou-se, em relação às obras de construção da Vila Olímpica de Parnaíba, que o contrato 97/2011, firmado pela Fundespi e pela empresa Pública Consultoria, Contabilidade e Projetos Ltda., para a elaboração de projetos, não estabelece com clareza e precisão as condições de sua execução, em ofensa ao art. 54, § 1º, e 55, inciso I, da Lei 8.666/1993. Tal situação, além de configurar desconformidade com o requisito legal, cria um quadro de insegurança jurídica, agravando os riscos de prejuízo à Administração. Esses riscos associam-se à possibilidade de pagamento por serviços não executados, à dificuldade de aferição quanto ao adequado cumprimento dos objetivos da contratação, à possibilidade de realização de contratos adicionais para a execução de objeto já contemplado no termo contratual em tela, dentre outros problemas.
 (...) 
3.4.3 - Objetos nos quais o achado foi constatado: 
 (IG-C) - Contrato 97/2011, Contratação de Empresa para elaboração de projetos sociais, engenharia, fiscalização e consultoria, conforme registro de preços Pregão Eletrônico n. 02/2011, ata n. 006 /2011 - FUNDESPI, processo n. 14-203/1597-11, Pública Consultoria, Contabilidade e Projetos Ltda.
6.17.	No pertinente à fiscalização deficiente, ocorrência pela qual ambos os recorrentes foram responsabilizados, o argumento de que foram designados fiscais para o acompanhamento dos contratos não afasta a irregularidade. Não se questiona a existência formal dos fiscais, mas sim a impossibilidade de quais servidores desempenhassem adequadamente suas atribuições, ante as condições de trabalho que lhe eram propiciadas, conforme assinalou a instrução da unidade técnica (peça 205, p. 31) :
De acordo com as informações reunidas no relatório de auditoria: a Fundespi conta com apenas um engenheiro civil e um arquiteto para fiscalizar obras em todo o estado; não há uma estrutura permanente da fundação na cidade de Parnaíba, localizada a mais de 300 km de distância de Teresina. É evidente que esses dois profissionais, sediados em Teresina, não poderiam fiscalizar adequadamente uma obra do porte da Vila Olímpica de Parnaíba, sem a adoção de medidas complementares como, por exemplo, a contratação de empresa especializada para a supervisão da obra, que prestaria assistência aos fiscais designados pela Fundespi, nos termos do art. 67, caput, da Lei 8.666/1993; ou, alternativamente, fossem criadas condições para garantir a presença mais frequente dos próprios fiscais no canteiro de obras.
6.18.	Assim, diferentemente do que se alegou, em nenhum momento foi atribuído aos recorrentes atos praticados por terceiros, decorrente da fiscalização ou a supervisão eficiente a cargo dos fiscais regularmente nomeados, mas sim uma etapa antecedente, da qual não lograram mais uma vez se desvencilhar. 
6.19.	Portanto, as razões recursais examinadas neste tópico não merecem acolhimento. 
Da proporcionalidade das sanções aplicadas aos gestores da Fundespi.
Argumentos:
7.1.	Os recorrentes Marco Aurélio e Marlus de Moura Santos Correia Lima defendem (peça 333, p. 18) que as condutas por eles praticadas não possuem como características a improbidade e o dolo manifesto de causar dano ao erário, bem assim ao interesse público, sendo que somente em tais casos se justificariam as penalidades impostas pela deliberação recorrida. 
7.2.	Argumentam (peça 333, p. 19-20) que não há se falar em conduta dolosa, ímproba ou mesmo culposa por parte dos recorrentes e que, em consonância com a jurisprudência deste Tribunal (Acórdãos 3573/2008 e 2662/2012, ambos da 2ª Câmara) , as penalidades aplicadas devem adotar o critério da proporcionalidade entre a natureza da conduta e o dano provocado, levando em conta, ainda, o modo de agir dos responsáveis. 
7.3. 	Quanto à penalidade de inabilitação para o exercício de cargos públicos na administração pública federal, afirmam (peça 333, 20-21) tratar-se de medida excepcional, aplicada quando restar comprovada uma conduta dolosa de gravidade extrema, conforme os precedentes do TCU que fazem referência (Acórdãos 772/2012 e 1974/2012, ambos do Plenário) . 
7.4.	Desta forma, sustentam que as sanções aplicadas mostram-se inadequadas e desproporcionais às condutas verificadas no caso concreto. 
Análise:
7.5. 	Assiste razão em parte aos recorrentes. 
7.6.	Muito embora se afigure inegável a falta de planejamento no projeto e de razoabilidade no gasto público, nos termos assinalados pelo Relator a quo, a pena de inabilitação somente tem lugar naqueles casos excepcionais, não se aplicando àquelas situações em que, apesar de constatada a desconformidade à norma legal, não estão presentes os elementos indicativos da gravidade da conduta. 
7.7.	Com efeito, compulsando o teor do relatório de fiscalização e das diversas deliberações proferidas nos autos, inclusive do acórdão recorrido, não se identificou nos atos praticados pelos responsáveis arrolados no processo a existência dos elementos que justifiquem a aplicação da pena prevista no art. 60 da Lei n.º 8.443, de 1992, a exemplo do dolo, da má-fé ou da fraude. 
7.8.	Não é outro, aliás, o entendimento deste Tribunal, conforme precedente invocado pelos recorrentes, no sentido de que a inabilitação para o exercício de cargo em comissão ou função de confiança somente é reservada pelo TCU para a conduta, ou conjunto de condutas, cuja gravidade é consideração extrema (Acórdão 1974/2002-TCU-Plenário) . 
7.9.	Desse modo, entende-se que os fatos descritos nos autos, apesar de justificarem a aplicação a sanção pecuniária (multa) , não contêm a gravidade capaz de ensejar a inabilitação para o exercício de cargo comissionado ou função comissionada na administração pública federal, razão pela qual se mostra desproporcional a pena imposta pelo acórdão recorrido, considerando as repercussões que trazem à vida dos jurisdicionados. 
7.10.	Assim, deve-se dar provimento parcial ao recurso, a fim de afastar a pena aplicada aos recorrentes, sendo este entendimento extensível aos demais responsáveis que se encontram na mesma situação, ensejando, por consequência, a insubsistência do subitem 9.1.3 do acórdão recorrido. 
7.11. 	Em relação à multa aplicada aos recorrentes, considera-se que se encontra num patamar aceitável, tendo em vista que, não fosse a atuação preventiva deste Tribunal, o erário poderia ter incorrido em expressivos prejuízos, considerando a magnitude dos investimentos previstos. 
7.12. 	Portanto, cabe acolher parcialmente as razões recursais apresentadas neste tópico, de modo a afastar a pena inabilitação imposta aos Srs. Marcos Aurélio Pádua Ribeiro Goncalves de Sampaio e Marlus de Moura Santos Correia Lima e, consequentemente, tornar insubsistente o subitem 9.13. do acórdão recorrido, o que aproveita aos demais responsáveis que se encontram na mesma situação. 
CONCLUSÃO
8.	Das análises anteriores, conclui-se que:
a) quanto à responsabilidade do ex-Secretário Executivo do Ministério do Esporte (Sr. Luís Manuel Rebelo Fernandes) , em que pese não descaracterizada a deficiência do ex-gestor na supervisão e coordenação das unidades que lhe eram subordinadas, entende-se que a falha verificada no controle e monitoramento do envio das informações ao TCU não justifica a aplicação da sanção que lhe foi imposta, haja vista o contexto em que as informações foram solicitadas e as atribuições que eram exigidas do cargo que ocupava no âmbito do órgão;
b) quanto à responsabilidade dos gestores vinculados à Fundespi (Srs. Marcos Aurélio Pádua Ribeiro Goncalves de Sampaio e Marlus de Moura Santos Correia Lima) , as razões recurais apresentadas não lograram descaracterizar as irregularidades porque foram sancionados, faltando os responsáveis com o dever de cuidado que lhes era exigido na condição de gestor público;
c) quanto à proporcionalidade das sanções aplicadas aos gestores da Fundespi, apesar de as irregularidades apuradas justificarem a multa imposta, não contêm a gravidade necessária capaz de ensejar a pena de inabilitação para o exercício de cargo em comissão ou função comissionada na administração pública federal, mostrando-se, portanto, desproporcional a pena aplicada pelo acórdão recorrido.
8.1.	Com base nessas conclusões, propõe-se, preliminarmente, não conhecer dos recursos interpostos pelo Ministério do Esporte, por ausência de interesse recursal, e pelo Sr. Vicente de Sousa Sobrinho, por ser intempestivo e não apresentar fatos novos.
8.2.	No mérito, propõe-se dar provimento ao pedido de reexame interposto por Luís Manuel Rebelo Fernandes, de modo a afastar a multa que lhe foi aplicada e a tornar insubsistente o subitem 9.8 do acórdão recorrido.
8.3.	Outrossim, propõe-se dar provimento parcial ao pedido de reexame interposto por Marcos Aurélio Pádua Ribeiro Goncalves de Sampaio e Marlus de Moura Santos Correia Lima, de forma a afastar a pena inabilitação imposta aos recorrentes e a tornar insubsistente o subitem 9.13. do acórdão recorrido, o que aproveita aos demais responsáveis que se encontram na mesma situação. 
INFORMAÇÃO ADICIONAL
9. Insta registrar que, estando os autos em análise nesta Secretaria de Recursos - Serur, a Caixa Econômica Federal (CEF) apresentou esclarecimentos (peça 368) acerca medidas adotadas para dar prosseguimento às obras da Vila Olímpica de Parnaíba/PI. 
9.1. Segundo informou a CEF, apesar das tratativas realizadas, até o momento a Fundespi não entregou à entidade a planilha atualizada de todas as obras que compõem o complexo da vila olímpica. 
9.2. Assim, segundo a manifestação, as obras continuam paralisadas. 
PROPOSTA DE ENCAMINHAMENTO 
10. Diante do exposto, propõe-se: 
a) com fundamento no art. 48 da Lei 8.443/1992, não conhecer do recurso interposto pelo Ministério do Esporte, por ausência de interesse recursal;
b) com fundamento no art. 48 da Lei 8.443/1992, não conhecer do recurso interposto pelo Sr. Vicente de Sousa Sobrinho, por ser intempestivo e não apresentar fatos novos; 
c) com fundamento no art. 48 da Lei 8.443/1992, conhecer do pedido de reexame interposto por Luís Manuel Rebelo Fernandes, de modo a afastar a multa que lhe foi aplicada e tornar insubsistente o subitem 9.8 do acórdão recorrido;
d) com fundamento no art. 48 da Lei 8.443/1992, conhecer do pedido de reexame interposto conjuntamente por Marcos Aurélio Pádua Ribeiro Goncalves de Sampaio e Marlus de Moura Santos Correia Lima, de modo a afastar a pena inabilitação que lhes foi imposta e tornar insubsistente o subitem 9.13. do acórdão recorrido, o que aproveita aos demais responsáveis que se encontram na mesma situação;
e) dar ciência da deliberação aos recorrentes e aos demais responsáveis arrolados no processo, bem assim aos órgãos e entidades especificados no subitem 9.14 do acórdão recorrido"

8.1. Waldemir Emanuel Pereira Rangel e outros, representando Ministério do Esporte (vinculador).  
8.2. João Emilio Falcão Costa Neto (9593/OAB-DF), representando Entidades/órgãos do Governo do Estado do Piauí.  
8.3. Valdilio Souza Falcão Filho (3789/OAB-PI) e outros, representando Marlus de Moura Santos Correia Lima e Marcos Aurélio Pádua Ribeiro Gonçalves de Sampaio;  
8.4. Jéssica de Oliveira Amaral (48386/OAB-DF) e outros, representando Construtora Getel Ltda. e Construtora Getel Ltda.;  
8.5. Lorena Regina Dornas da Silva (14709E/OAB-DF) e outros, representando Caixa Econômica Federal.  
8.6. Germano Tavares Pedrosa e Silva (5952/OAB-PI), representando Vicente de Sousa Sobrinho.

Procurador Sergio Ricardo Costa Caribé.

pedido de reexame. Relatório de Auditoria. Fiscobras 2013. Obras de construção da Vila Olímpica de Parnaíba/PI. Diversos indícios de irregularidade. Aplicação de multa. inabilitação. não conhecimento de recurso intempestivo e sem fatos novos. conhecimento dos demais recursos. perda de objeto de um dos pedidos de reexame, ANTE A RESCISÃO DO CONTRATO DE REPASSE. provimento de UM PEDIDO DE REEXAME. não provimento dos demais PEDIDOS DE REEXAME.

RELATÓRIO DE AUDITORIA (RA)

Secretaria de Recursos (SERUR).

Trata-se de pedidos de reexame contra o Acórdão 2835/2015-TCU-Plenário, interpostos pelo Ministério do Esporte e pelos responsáveis Luís Manuel Rebelo Fernandes, Marcos Aurélio Ribeiro Gonçalves de Sampaio, Marlus de Moura Santos Correia Lima e Vicente de Sousa Sobrinho.
O Acórdão recorrido foi exarado nos presentes autos, que trata de auditoria realizada no Ministério do Esporte (ME) e na Fundação dos Esportes do Piauí (Fundespi) , nas obras de construção da Vila Olímpica de Parnaíba/PI, cuja previsão inicial era a construção de: estádio olímpico para 35.000 espectadores; ginásio para 5.000 espectadores; piscina olímpica; piscina para saltos ornamentais; quadras esportivas; pista de cooper; vestiários; quiosques; estacionamento; acessos e circulação de veículos e de pedestres.
Segundo a unidade técnica, obra foi selecionada para o Fiscobras 2013 em razão do elevado montante de recursos previstos para sua execução, superior a R$ 200 milhões.
Inicialmente, a obra tinha o propósito de oferecer estrutura de treinamento para as seleções participantes da Copa do Mundo de 2014 e para os atletas inscritos nas Olimpíadas da cidade do Rio de Janeiro. Tal expectativa não se confirmou, restando apenas a justificativa de que se destinava à "criação de infraestrutura recreativa e ao reforço das possibilidades turísticas da região".
À época da auditoria, os recursos federais repassados para execução do empreendimento originavam-se de dois contratos de repasse firmados entre a Fundespi e a União, por intermédio do Ministério do Esporte, representado pela Caixa Econômica Federal:
a) Contrato de Repasse 281.826-06/2008/ME/CAIXA, para a elaboração dos projetos básicos do estádio olímpico, no valor de R$ 1.483.508,00;
b) Contrato de Repasse 334.262-25/2010/ME/CAIXA, para projetos e construção da vila olímpica, no valor de R$ 16.250.000,00;
Entre as várias irregularidades apontadas pela equipe de fiscalização, foi identificada a inexistência de adequado estudo de viabilidade técnica e econômico-financeira da obra, capaz de demonstrar a compatibilidade do porte do empreendimento com a conjuntura do Município de Parnaíba/PI.
Em razão desses riscos, por meio do Acórdão 2394/2013-TCU-Plenário, foi determinada, em sede de cautelar, a suspensão dos repasses previstos nos contratos de repasse acima mencionados, até que esta Corte de Contas apreciasse as informações solicitadas aos gestores do Fundespi, por meio da audiência determinada no subitem 9.5.1 do mesmo acórdão, nos seguintes termos:
9.5.1. dos gestores da Fundação dos Esportes do Piauí - Fundespi, do Ministério do Esporte e do Município do Piauí envolvidos na aprovação do projeto relativo ao empreendimento em apreço, para que se manifestem no prazo de 15 (quinze) dias, a contar da ciência da deliberação, sobre a ausência de estudos de viabilidade técnica e socioeconômica para a implementação da Vila Olímpica de Parnaíba/PI, tendo em vista a evidente incompatibilidade do porte do empreendimento com a conjuntura política, econômica e demográfica do Município de Parnaíba/PI - que conta apenas com cerca de 150 mil habitantes;
No aludido decisum, foi determinado, ainda, à Caixa Econômica Federal e ao Ministério do Esporte que:
9.3.1. avaliem a pertinência da continuidade dos empreendimentos do Estádio Olímpico e da Vila Olímpica de Parnaíba/PI, nos moldes atualmente estabelecidos, especialmente quanto à implantação das etapas de construção do estádio, da piscina olímpica, da piscina de saltos e do ginásio, em face das fragilidades identificadas no que tange à comprovação de sua viabilidade técnica e econômico-financeira, solicitando, caso entenda pertinente, informações adicionais à Fundespi, com a finalidade de subsidiar tal avaliação;
II
O Ministério do Esporte, em sua peça recursal, requer que este Tribunal torne sem efeito os subitens 9.2.2.1, 9.2.2.2 e 9.5 do Acórdão 2835/2015 e retire a classificação de obra com "Irregularidade com Indicação de Paralisação (IGP) " atribuída ao Contrato de Repasse 334.262-252010/ME/CAIXA. 
Importante rememorar o teor dos dispositivos questionados pelo Ministério no pedido de reexame:
9.2. comunicar à Comissão Mista de Planos, Orçamentos Públicos e Fiscalização do Congresso Nacional que não foram implementadas integralmente, pelo Ministério do Esporte e pela Caixa Econômica Federal, as medidas corretivas indicadas pelo TCU para sanear os indícios de irregularidades graves que se enquadram no disposto no inciso IV, do § 1º, do art. 112 da Lei 13.080, de 2 de janeiro de 2015 (LDO 2015) , relativos à ausência de adequados estudos de viabilidade técnica e econômico-financeira, apontados no Contrato de Repasse 281.826-06/2008 (Siafi 645528) , referente aos projetos do Estádio Olímpico de Parnaíba-PI, e no Contrato de Repasse 334.262-25/2010/ME/CAIXA (Siafi 743253) , referente aos projetos e obras da Vila Olímpica de Parnaíba-PI, de modo que, assim, subsistem os indícios de IGP, salientando que o TCU reavaliará a recomendação de paralisação, caso o Ministério do Esporte, conjuntamente com a Caixa Econômica Federal, adote as seguintes medidas corretivas:
 (...) 
9.2.2. relativamente ao Contrato de Repasse 334.262-25/2010/ME/CAIXA (Siafi 743253) , que abarca os projetos e as obras da Vila Olímpica:
9.2.2.1. apresente um plano de ação contendo, no mínimo, as seguintes informações: (i) as ações a serem adotadas para tratamento dos problemas identificados, desde a presente data até a entrada em funcionamento do empreendimento; (ii) os responsáveis pelas ações; e (iii) os prazos para implementação;
9.2.2.2. manifeste-se sobre a viabilidade econômico-financeira do empreendimento, contemplando, expressamente, os pontos indicados no item 9.3 do Acórdão 2394/2013-TCU-Plenário;
 (...) 
9.5. conceder ao Ministério do Esporte e à Caixa Econômica Federal, prazo adicional de 60 dias, contados da notificação, para que apresentem o devido plano de ação, em cumprimento ao item 1.8.1 do Acórdão 2134/2014-TCU-Plenário, notificando-os, com fundamento no art. 179, § 6º, do Regimento Interno do TCU, de que esse plano deve contemplar, no mínimo, as seguintes informações previstas na Resolução TCU 265, de 9 de dezembro de 2014:
9.5.1. ações a serem adotadas para o tratamento dos problemas identificados, desde a presente data até a entrada em funcionamento do empreendimento; 
9.5.2. indicação dos prazos a serem cumpridos e dos gestores responsáveis pelo implemento das ações referidas no subitem anterior;
O recorrente, por intermédio do então Secretário Executivo da pasta, argumentou que o contrato de repasse 334.262-252010/ME/CAIXA é oriundo de emenda parlamentar, razão pela qual entende que, em face da ausência de previsão de estudos de viabilidade técnica e econômico-financeira nos normativos que regulamentam os repasses dessa natureza (Decreto n° 6170/2007 e Portaria Interministerial CGU/MF/MP 507/2011) , "em respeito aos princípio da segurança jurídica", seria descabida a exigência deste Tribunal no sentido de que fossem apresentados os elementos elencados nos subitens 9.2.2.1 e 9.2.2.2 do acórdão recorrido.
Relativamente à admissibilidade do pedido de reexame do Ministério do Esporte, restou evidente o inconformismo do órgão com as condições impostas pelo TCU para retomada dos repasses financeiros, mediante o argumento de que não estaria legalmente obrigado a atendê-las, razão pela qual, com as vênias da Secretaria de Recursos, que concluiu pela inexistência do interesse recursal, conheço do aludido recurso.
No que tange ao mérito do pedido de reexame, importante destacar que, por intermédio do recente Acórdão 2591/2018-TCU-Plenário, de 7/11/2018, exarado nos autos do TC Processo 016.063/2016-3, referente à auditoria realizada no âmbito do Fiscobras-2016, ante a notícia da rescisão do Contrato de Repasse 334262-25/2010/ME/CAIXA, este Colegiado considerou prejudicada a classificação de IGP conferida ao empreendimento desde o Acórdão 2394/2013-TCU-Plenário. 
Sendo assim, considero prejudicado, também, o pedido de reexame do Ministério do Esporte, tendo em vista que a rescisão do contrato de repasse acima mencionado fez com que o aludido recurso perdesse seu objeto. 
III
Conheço dos pedidos de reexame interpostos por Luís Manuel Rebelo Fernandes, Marcos Aurélio Pádua Ribeiro Gonçalves de Sampaio, Marlus de Moura Santos Correia Lima, por atenderem os requisitos atinentes à espécie recursal.
Os recorrentes insurgiram-se contra os dispositivos do Acórdão 2835/2015-TCU-Plenário, que rejeitaram as razões de justificativas por eles apresentadas, aplicando-lhes multa, em razão das condutas individuais destacadas no voto do relator a quo.
III.1
A Luís Manoel Rebelo Fernandes, na condição de Secretário-Executivo do Ministério do Esporte, foi aplicada, com fulcro no art. 58, incisos IV e VII, da Lei 8.443/1992, multa no valor de R$ 5.000,00, em razão do descumprimento de diligência determinada pelo relator, bem assim pelo descumprimento de determinação expedida no subitem 9.3.4 do Acórdão 2394/2013-TCU-Plenário.
Segundo a Secretaria de Recursos, o responsável não logrou afastar a responsabilidade da Secretaria Executiva do Ministério do Esporte pelo descumprimento das determinações e diligências deste Tribunal, tampouco a desorganização administrativa da unidade em relação ao controle e monitoramento das informações oriundas dos setores competentes para posterior compilação e encaminhamento ao TCU.  
Nada obstante, conclui que "não restou comprovado o propósito deliberado de ex-gestor em descumprir ou retardar o atendimento das demandas deste Tribunal", bem assim que a intempestividade do órgão não teria prejudicado a atuação fiscalizadora do TCU.
Por esse motivo, considerando o contexto em que as informações foram solicitadas ao Ministério do Esporte (período de organização e realização da Copa da Confederações de 2013 e preparativos para Copa do Mundo 2014 e Jogos Olímpicos de 2016) e as atribuições do cargo ocupado pelo recorrente, a unidade técnica propôs o provimento do recurso, para tornar insubsistente a multa que lhe fora aplicada.
Anuo à proposta de encaminhamento da Serur, por considerar que as dificuldades relatadas pelo responsável, descritas no relatório, aliadas à ausência de indícios de que tenha agido com o propósito de prejudicar o andamento dos presentes autos, justificam o atraso no atendimento das demandas desta Corte de Contas.
Por esse motivo, dou provimento ao recurso de Luís Manoel Rebelo Fernandes, para tornar insubsistente o subitem 9.8 do Acórdão 2835/2015-TCU-Plenário.
III.2
A multa aplicada a Marco Aurélio Pádua Ribeiro Gonçalves Sampaio, na condição de Presidente da Fundespi, no valor de R$ 40.000,00, está fundamentada nas condutas a seguir resumidas:
dar continuidade ao empreendimento custeado com os contratos de repasse 281.826-06/2008 e 334.262-25/2010, sem o devido dever de cuidado, "tendo em vista a evidente incompatibilidade do porte do empreendimento com a conjuntura política, econômica e demográfica do Município de Parnaíba/PI - que conta apenas com cerca de 150 mil habitantes";
autorizar a contratação e o desenvolvimento dos projetos da Vila Olímpica, sem a "definição prévia, clara e precisa do objeto contrato;
não ter providenciado condições adequadas à fiscalização das obras atinentes aos lotes 1 e 2 da primeira etapa da construção da Vila Olímpica. 
  Marlus de Moura Santos Correia Lima, na condição de diretor técnico da Fundespi, foi sancionado com multa, no valor de R$ 40.000,00, em razão de ser o responsável pela proposição da contratação dos projetos da Vila Olímpica de Parnaíba/PI com base na Ata de Registro de Preços 6/2011, bem como pela assinatura do respectivo contrato, sem os ajustes necessários à adequada caracterização de seu objeto.
Foi-lhe atribuída, também, responsabilidade pela fiscalização deficiente dos Contratos relativos aos lotes 1 e 2 da primeira etapa da Vila Olímpica.  
Manifestando-me de acordo com as conclusões da instrução da Serur, transcritas no relatório, subitens 6.10 a 6.19, cujos argumentos incorporo às minhas razões de decidir, nego provimento aos argumentos dos recorrentes em relação aos fatos que ensejaram as multas aplicadas por meio dos subitens 9.7.2 e 9.7.3 do acórdão recorrido.
No que ser refere à inabilitação dos agentes da fundação estadual, com base no art. 60 da Lei 8.443/1992, pelo período de 5 anos, a Serur considera que as respectivas condutas, ainda que em desconformidade com as normas legais e deveres de conduta inerentes aos gestores públicos (o que motivou a proposta de manutenção das multas aplicadas) , não se revestem de gravidade suficientemente capaz de justificar a pena aplicada.
Por esse motivo, a unidade instrutiva propôs o provimento parcial do pedido de reexame, para tornar insubsistente a pena de inabilitação dos recorrentes e dos demais responsáveis arrolados no subitem 9.13 do Acórdão recorrido, aos quais foi aplica a mesma sanção. 
A respeito da gravidade da conduta desses responsáveis, trago à colação excerto do voto proferido pelo Relator a quo, no qual foram explicitados os motivos que ensejaram a inabilitação dos recorrentes e de outros agentes da Fundespi:
De mais a mais, devo registrar a minha estranheza com toda a situação observada nestes autos, em que se viu engendrar o aporte de R$ 200 milhões em um empreendimento sem objetivos bem definidos e sem o devido estudo de viabilidade técnica, econômica e ambiental, com parte das obras tendo sido executadas com sérias deficiências de fiscalização, dando conta, então, de uma inegável falta de planejamento no projeto e de razoabilidade no gasto público, de sorte que o TCU deve considerar grave a falta cometida pelos gestores envolvidos, inabilitando-os para o exercício de cargo em comissão ou de função de confiança no âmbito da administração federal.
Considerando que os recorrentes não conseguiram afastar as ocorrências que lhes foram imputadas, tampouco o fato de terrem concorrido para as graves irregularidades mencionadas no excerto do voto condutor do acórdão recorrido, acima transcrito, com as devidas vênias à unidade técnica, mantenho a pena de inabilitação dos recorrentes e dos demais responsáveis arrolados no subitem 9.13 do Acórdão 2835/2015-TCU-Plenário.
IV
Nos termos propostos pela Serur (peça 359) , não conheço do recurso interposto por Vicente de Souza Sobrinho, porquanto intempestivo e desprovido de elementos novos que justifiquem a aplicação da exceção prevista no art. 285, § 2º, do Regimento Interno do TCU.
Com essas considerações, voto por que o Tribunal acolha a minuta de acórdão que submeto à deliberação deste Colegiado.
TCU, Sala das Sessões Ministro Luciano Brandão Alves de Souza, em 30 de janeiro de 2019.
WALTON ALENCAR RODRIGUES 
Relator